【裁判字號】    98,重訴,191
【裁判日期】    990628
【裁判案由】    分割共有物
【裁判全文】
臺灣臺南地方法院民事判決             98年度重訴字第191號
原      告  辛○○
            丁○○
兼上二人共同
訴訟代理人  癸○○
上  一  人
訴訟代理人  賴鴻鳴律師
            黃俊達律師
            粘怡華律師
            蘇文斌律師
被      告  寅○○
            甲○○
            丑○○
                        號
            丙○○
                        巷21號9樓之3
            卯○○
                        5號
兼上五人共同
訴訟代理人  乙○○
            辰○○
兼上七人共同
訴訟代理人  子○○
上  一  人
訴訟代理人  黃溫信律師
            黃紹文律師
            徐美玉律師
            王正宏律師
被      告  壬○○
                        號
            庚○○
參  加  人  臺南縣大內鄉農會
法定代理人  戊○○
訴訟代理人  己○○
上列當事人間請求分割共有物事件，經本院於民國99年6月7日言
詞辯論終結，判決如下：
    主  文
兩造共有座落台南縣大內鄉○○段314地號，地目：旱，面積：2
2113平方公尺土地准予分割，分割方法如附件複丈成果圖（方案
二）所示：Ａ部分面積5295平方公尺分歸被告子○○取得；Ｂ部
分面積397平方公尺分歸被告寅○○、甲○○、丙○○、丑○○
、辰○○、乙○○、卯○○等7人依原有比例保持共有；Ｃ部分
面積532平方公尺分歸被告壬○○取得；Ｄ部分面積9205平方公
尺分歸原告癸○○取得；Ｅ部分面積1764平方公尺分歸原告丁○○取得；Ｆ部分面積1431平方公尺分歸原告辛○○取得；Ｇ部分
面積3489平方公尺分歸被告庚○○取得。
原告癸○○對所分得Ｄ部分土地內由被告子○○栽種之木瓜、被
告子○○對所分得Ａ部分土地內由原告癸○○栽種之木瓜、均應
至民國一０一年最後一季木瓜收成後始能聲請交付土地之強制執
行。
訴訟費用由兩造依原有持分比例負擔。
    事實及理由
一、程序部分：
（一）按依98年1月23日經總統華總一義字第09800018501號令公
      布並自公布後六個月即98年7月23日施行之民法第824之1
      條第2項規定：「應有部分有抵押權或質權者，其權利不
      因共有物之分割而受影響。但有下列情形之一者，其權利
      移存於抵押人或出質人所分得之部分：一、權利人同意分
      割。二、權利人已參加共有物分割訴訟。三、權利人經共
      有人告知訴訟而未參加。」，被告子○○聲請告知訴訟予
      系爭土地之抵押權人臺南縣大內鄉農會，經本院送達告知
      書狀，受告知訴訟人臺南縣大內鄉農會參加本件共有物分
      割訴訟並表示同意分割，已生上開民法第824條之1第2項
      第1、2、3款所定同意分割、參加訴訟、告知訴訟之效力
      ，合先敘明。
（二）本件被告庚○○未於最後言詞辯論期日到場，核無民事訴
      訟法第386條各款所列情形，爰依原告聲請， 由其一造辯
      論而為判決。
二、原告部分：
（一）聲明：求為判決：兩造共有坐落台南縣大內鄉○○段314
      地號，地目：旱，面積：22113平方公尺土地應予分割，
      以原物分配於共有人。被告等應就分割之結果協同原告等
      辦理分割登記。
（二）陳述：
    一目前坐落台南縣大內鄉○○段314地號 （下稱系爭土地）
      ，由原被告等13人共有，系爭土地於民國（下同）98年 3
      月23日向臺南縣大內鄉公所調解委員會提出調解申請，經
      2次協調兩造無法達成協議。 系爭土地既無不分割協議，
      亦無因物之使用目的不能分割之情形，唯對分割方式兩造
      無法達成共識，致無法分割，爰依民法第823條第1項、第
      824條第2項之規定訴請判決分割，並由被告協同原告就分
      割之結果辦理分割登記，以利管理及使用收益。
    二按「法院裁判分割共有物，須斟酌各共有人之利害關係，
      使用情形，共有物之性質及價值、經濟效用、符合公平經
      濟原則，其分割方法始得謂為適當。又分割共有物固不受
      分管契約之拘束，惟盡量依各共有人使用現狀定分割方法
      ，以維持現狀，減少共有人所受損害，當不失為裁判分割
      斟酌之一種原則。」（最高法院91年台上字第805號 判決
      參照）。再按「查分割共有物固不受分管契約之拘束，惟
      儘量依各共有人使用現狀定分割方法，以維持現狀，減少
      共有人所受損害，當不失為裁判分割斟酌之一種原則。」
      （最高法院82年台上字第1990號栽判參照）。
    三原告主張應採取麻豆地政事務所土地複丈成果圖（方案三
      ），係依土地使用現狀為分割，乃屬最符合經濟效用及公
      平原則之方案。
    (1)經查，系爭土地自35年至今長達60幾年之久，土地共有人
      就各自之耕作位置、耕作用之灌溉水、農業用電、及排水
      口等早已形成既有耕作模式及習慣。且查，原告提出之分
      割方案一中ＡＥ部分與ＢＤ部分中間係以土石牆築成分界
      線，分別由癸○○、子○○、丁○○、辛○○各自維護修
      繕，是本件採取使用現狀分割乃最為符合經濟效用及公平
      原則之方案。
    (2)又查，原告提出之分割方案一Ａ部分目前原告癸○○已種
      植木瓜，至於未種植木瓜部分亦已施用有機肥，則就使用
      現狀分割，顯然可避免原告癸○○耕作上相關損害。
    (3)再查，84年間政府徵收土地開闢東西向快速道路時，全體
      共有人已協議，因原告癸○○與丁○○耕作位置未在徵收
      範圍，故二人同意維持現狀耕作，同時放棄領取徵收補償
      金，而由二人將領取之徵收補償金交由其他共有人分配，
      全體共有人再辦理共有物分割，回復為徵收前二人之應有
      部分，此由系爭土地徵收前後，及84年 9月18日辦理共有
      物分割，土地面積增減變化，即足以證明。足見共有人間
      就土地利用採取使用現狀於84年間明確達成共識。
    四被告子○○所提分割方案違背土地使用現狀，僅為其個人
      利益，並不可取，茲敘明理由如下：
    (1)經查，系爭土地地勢東高西低，每逢颱風或下雨，雨水均
      往西邊流（此觀現場排水口設置地點即足以證明），所種
      植農作及西半部土地均長期泡在水裡，嚴重造成耕作者之
      損失，此亦為被告子○○所明知，惟今其所主張之分割方
      案竟欲將地勢較低常積水之Ａ部分分配予原告癸○○，自
      己則分配地勢較高之Ｅ部分，明顯是損人利己，徒為個人
      利益，未見公允。
    (2)復查，若依被告子○○所提分割方案，首當其衝乃原告癸○○種植木瓜必須移除、已施用於土地上之有機肥亦將損
      失，再者耕作用之灌溉水重新設置必須挖一公尺深土地埋
      設管線工程極為浩大、而農業用電則也必須支出相當費用
      重新申請。
    (3)承前所述，癸○○、子○○、丁○○、辛○○等人於耕作
      土地上築有土石牆做成分界線，若依被告子○○所提分割
      方案原告癸○○分得Ａ部分，則原告癸○○將須耗費勞力
      費用維護、修繕該長達約150公尺之土石牆， 對原告癸○○亦不公平。
    (4)被告子○○主張採取原告提出之分割方案，其僅能從南邊
      寬4米之道路進出，不利大型農具進出， 顯與事實不符，
      實際上該4米寬道路當初早已考量農具進出， 被告子○○
      之前就現狀使用從未出現進出問題，今遇共有物分割之訴
      卻立即出現大型農具進出問題？且是否有所謂的大型農具
      亦令人質疑？足見其抗辯理由並不足採信。
    五另查，麻豆地政事務所土地複丈成果圖（方案四），與被
      告子○○前於98年11月 5日所提民事答辯三狀主張之第二
      順序之分割方案大致相同，原告亦可接受此分割方案，故
      鈞院縱認為（方案三）不可採，懇請鈞院考量以（方案四
      ）為本件之分割方案。
（三）證據：提出土地登記謄本一件、調解不成立證明書影本一
      件、分割方案附圖及地籍圖各一份、莫拉克颱風農業天然
      災害現金救助明細表影本一件、大內鄉農會存款存摺影本
      、灌溉水管線及農業用電及土石牆圖示、系爭土地徵收前
      後面積增減變化表、辦理共有物分割之相關資料等為證。
三、被告子○○部分：
（一）聲明：原告之訴駁回。
（二）陳述：
    一原告癸○○主張之分割方案一及複丈成果圖（方案三）有
      以下之缺點，殊不足採：
    (1)原告癸○○是93年4月經由法院拍賣取得系爭土地之共有
      持分，卻要將系爭土地所面臨環湖村主要連外道路（南一
      182之1鄉道○○○路面寬，分割為其所得，自有不當。
    (2)依照原告癸○○之分割方案，計劃留設六米寬度之通道，
      使被告子○○可以通行至主要聯外道路（南一182之1鄉道
      ），然查，經粗略計算，依照原告之分割方案，將浪費42
      0平方公尺（6米寬度70米深度）的土地作為通道之用，
      其所浪費之面積已經大於共有人寅○○等七人所得分配之
      土地面積，是以，原告主張之分割方案，不僅將造成被告
      子○○之土地因未能適當臨路成為裡地而經濟價值低落，
      同時使高達420平方公尺 的土地變成通道而浪費其土地之
      利用價值與經濟價值。
    (3)系爭土地所面臨環湖村主要連外道路（南一182之1鄉道○○○路面寬高達52公尺，主張分配系爭52公尺面寬之共有
      人亦僅有原告癸○○及被告子○○二人，該二人又是系爭
      土地共有持分比例最高的二位共有人，是以，基於土地經
      濟價值之考量以及土地使用便利性之考量，在臨路面寬長
      達52公尺之客觀事實下，由原告癸○○分得33公尺之面寬
      已足以達成其土地之使用及土地經濟價值之維持，故由被
      告子○○取得19公尺之臨路面寬，當屬適當。原告未充分
      考量各共有人之利益，僅以本身之利益為出發，欲求獨享
      全部之臨路經濟利益，當有不當。
    (4)原告癸○○所主張之分割方案一，就Ｂ部分的私設道路是
      要由原告癸○○與被告子○○共有並各得二分之一，然被
      告子○○不願意與原告癸○○共有土地，故其分割方案一
      當不足採。
    (5)原告癸○○所主張之方案三是以南北向分割，其前提當然
      是原告癸○○認為南北土地不論臨路的便利性或經濟價值
      均相同，則被告子○○主張，由被告子○○完全取得北面
      鄰路面寬之土地，而由原告癸○○取得南面土地，換言之
      ，依照99年3月3日之複丈成果圖，由被告子○○取得「Ａ
      」區土地、原告癸○○取得「Ｃ」土地，然後將Ａ、Ｃ間
      之界線稍稍往北移動即可。
    二我國司法實務向來均認為，分管契約並無拘束法院裁判分
      割之效力，法院仍應斟酌土地之經濟上價值，並求各共有
      人分得土地之價值相當，利於使用，以定分割方法。
    (1)最高法院97台上2604號判決指出：「……末查各共有人在
      分割前之使用狀況，縱共有人間有分管或分耕之約定，除
      有按分管或分耕部分為分割之合意外，法院為裁判分割，
      並不受其拘束……」。
    (2)最高法院96台上2251號判決指出：「……按法院定共有物
      之分割方法，應斟酌當事人之聲明、共有物之性質、經濟
      效用及全體共有人之利益，本其自由裁量權為公平合理之
      分配，不受當事人聲明、主張或分管約定之拘束。……」
    (3)最高法院96台上977號判決指出：「…… 次按共有人請求
      分割共有物，應解為有終止分管契約之意思。是系爭土地
      之分管契約，已因被上訴人提起本件分割共有物訴訟，而
      當然終止。故裁判上分割共有土地時，並非必須完全依分
      管契約以為分割，而應斟酌土地之經濟上價值，並求各共
      有人分得土地之價值相當，利於使用，以定分割方法……
      。」
    (4)台灣高等法院台南分院97上更(一)13號判決指出：「……次
      按共有物之分割，不得純以使用現狀為分割之唯一標準，
      法院為顧及全體共有人之利益，認為以不全依使用現狀分
      割為宜，所決定之分割方法，縱使部分共有人因此而受有
      損害，仍不得因之指為違法（最高法院71年度台上字第28
      25號判決意旨參照）；又共有土地之分管使用，不過定暫
      時狀態而已，共有人仍就全部共有土地享有權利，得就全
      部共有土地主張按應有部分為分割。而法院裁判分割共有
      物，除應斟酌共有人之利害關係及共有物之性質外，尚應
      斟酌共有物之價格、經濟效用、及全體共有人之利益等公
      平決之（最高法院81年度台上字第31號判決意旨參照）；
      換言之，分割共有物究以原物分割或變價分割為適當，法
      院應斟酌當事人意願、共有物之使用情形、經濟效用及全
      體共有人之利益等情形而為適當之分割，不受共有人所主
      張分割方法之拘束 （最高法院88年度台上字第600號判決
      意旨參照），亦即裁判上定共有物之分割方法，法院有審
      酌共有物各種情形，顧及共有人全體利益而自由裁量之權
      ，不受任何當事人主張之拘束 （最高法院74年度第l次民
      事庭會議決議(二)參照）。……」
    (5)台灣高等法院台南分院97上易222號判決：「…… 次按共
      有物未分割前並無特有部分，其應有部分係抽象的存在於
      共有物之全部，應有部分僅係共有人得行使權利之比例，
      而非指共有物之特定部分。又按『協議縱屬實在，充其量
      僅係協議分管而已，而分管僅係定如何管理土地之暫時狀
      態，非消滅共有關係之約定，即與分割有間，並不影響共
      有人共有物分割請求權之行使。』又『被上訴人之前手縱
      與上訴人間就系爭土地存有分管協議，亦僅係就共有物之
      管理定暫時之狀態而已，不能據以認為共有人有俟共有物
      分割時，仍按該分管位置分割之合意，法院自不受該分管
      契約或使用同意約定之拘束。』最高法院分別著有89年台
      上字第740號、89年台上字第724號判決意旨在案。顯見實
      務上係認共有土地雖由共有人分管使用，然共有人分管之
      事實狀態，不過為共有人定使用之暫時狀態，而共有人請
      求分割共有物，即係終止分管契約之意思，是法院為裁判
      分割時，固宜顧及分管狀態，但不得因此據為決定分割方
      法之唯一標準。……」
    三原告癸○○對於被告子○○所提出分割方案二之質疑與批
      評，均無理由，詳細說明如下：
    (1)原告癸○○稱與60幾年來之使用現況不符云云，然查，癸○○在93年才透過法院拍賣取得系爭土地，何來主張60幾
      年來之使用現況，而且依照上開實務見解，分管約定並不
      等同於分割協議，法院也不受分管協議之拘束，故原告之
      抗辯為無理由。
    (2)種植木瓜必須移除：按木瓜樹之栽種僅有三年之成長與收
      成期限，生長超過三年的木瓜因其產出不符經濟效益，故
      果農均於三年後重新栽種，若遇上颱風侵襲，往往無法維
      持三年就又要重新栽種（例如今年颱風頻繁，木瓜樹早已
      損耗嚴重，不得不重新栽種），且栽種木瓜所需要之支架
      等設施均是活動式，可以隨時拆卸移動，並不會產生任何
      損耗，是以，原告癸○○以種植木瓜作為其維持現狀分割
      之理由云云，誠屬牽強而無理由。
    (3)地勢東高西低，故其若分配到西邊會淹水云云，然查，原
      告癸○○在鈞院現場勘驗時自承，在八八水災時，系爭土
      地也沒有淹水，由此足證根本沒有淹水的問題，且其所提
      出之颱風補助款，也都與水災無關，而是與風災有關，因
      木瓜很容易在颱風時遭受風害打落，所以，不僅原告癸○○有領到風災補助款，同樣栽種木瓜的被告子○○也有領
      到風災補助款，是以，原告癸○○抗辯西邊會淹水云云，
      當無理由。
    (4)灌溉用水要重新鋪設云云：查灌溉用水的水管均在土地表
      層，且無論是原告癸○○還是被告子○○，都是委託專門
      技術人員進行水管灌溉，所以根本沒有問題。
    (5)農業用電重新申請或遷移：被告已經在勘驗時表示願意補
      償原告遷移農業用電所需之費用，故此部分主張已無意義
      。
    (6)原告需要維修修護土石牆云云：查原告癸○○之分管範圍
      也有部分與土石牆為界，二者之間僅是作為界線，並無所
      謂重新修築之問題，至於所謂修護問題，僅是假設，若是
      因為自然因素而必須修護，也是雙方共同為之，也是鄰地
      間之共同義務，並無所謂不利益之可言。
    四綜上說明，被告子○○所提出之分割方案二最能使系爭土
      地之經濟利益獲得最大之發揮與功效，故請鈞院判決如被
      告子○○所提出之分割方案二。
（三）證據：提出分割方案附圖二件、大內鄉農會存摺影本等為
      證。
四、其餘被告部分：
（一）被告寅○○、甲○○、丙○○、丑○○、辰○○、乙○○
      、卯○○等7人陳稱：被告等自幼在外求學、工作、謀生
      ，故數十年均委託被告子○○代耕，因耕地與被告子○○
      相連，為耕作之便利性，如耕作機械之搬運進出、施肥、
      除草、灌溉等考量，被告等7人認被告子○○提出之分割
      方案較為允當。
（二）被告壬○○陳稱：同意分割，且同意分得潘姓祖墳坐落之
      土地等語。
（三）被告庚○○未於言詞辯論期日到場，亦未提出書狀作何聲
      明或陳述。
四、兩造不爭執事項及爭執內容：
（一）不爭執事項：
    一系爭座落台南縣大內鄉○○段314地號，地目：旱，面積
      ：22113平方公尺土地為兩造所共有，原告癸○○應有部
      分權利範圍為92046/221130、原告辛○○應有部分權利範
      圍為14312/221130、原告丁○○應有部分權利範圍為1764
      2/221130、被告子○○應有部分權利範圍為52948/221130
      、被告壬○○應有部分權利範圍為5319/221130、被告寅
      ○○、甲○○、丙○○、丑○○、辰○○、乙○○、卯○○等7人應有部分權利範圍為567/221130、被告庚○○應
      有部分權利範圍為34894/221130，而原告癸○○之應有部
      分中之半數即46023/221130原係其兄弟潘昭据所有，於93
      年間因拍賣而由原告癸○○買受，有原告所提土地登記簿
      謄本在卷足憑。。
    二系爭土地位處東西向編號84號快速道路北側，其東北方有
      一聯外道路，聯絡臺南縣大內鄉環湖村通往東西向編號84
      號快速道路之用，南側臨84號快速道路下另闢有面寬約四
      公尺之便道。而系爭土地在83年5月24日前之面積為27614
      平方公尺，因建造84號快速道路需要經徵收部分面積後，
      餘221130平方公尺，惟有關徵收款之分配，各共有人曾達
      成協議，部分共有人不分擔徵收土地而未分配徵收款，部
      分共有人領取超過比例之徵收款，分擔超過比例之徵收土
      地。
    三兩造就系爭土地各有現耕範圍，另有三座墳墓座落其上，
      其現耕範圍及墳墓位置約略如原告所提分割方案(二)（卷(一)
      第37頁），原告癸○○並在東側（與同段322地號土地之
      界線）位置申請設置農業用電。另壬○○分管位置內之墳
      墓所放置之骨骸，依墓碑上刻載計有壬○○之父、母、祖
      父、曾祖父、曾祖母、太祖父、太祖媽等七人，業經本院
      履勘現場時載明筆錄內。被告壬○○表明願將該墳墓座落
      之土地分歸其所有。
    四兩造共有人中，除原告癸○○及被告子○○應分得之位置
      未能達成共識外，就其餘共有人之分配位置則均同意以上
      揭原告所提分割方案(二)（卷(一)第37頁）所示現耕範圍為分
      配。
    五被告寅○○、甲○○、丙○○、丑○○、辰○○、乙○○
      、卯○○等7人陳明分割後願依原有持分比例保持共有。
    六原告癸○○及被告子○○現在各自在分管位置栽植網式木
      瓜。
    七原告癸○○及辛○○二人各以其應有部分設定抵押權予台
      南縣大內鄉農會，而台南縣大內鄉農會亦參加本件訴訟為
      參加人，陳明同意在本件分割後，將該二個抵押權移至原
      告癸○○及辛○○二人所分得之土地。
（二）兩造爭執內容：本件除關於原告癸○○及被告子○○應分
      得之位置未能達成共識外，就其餘共有人應分配之位置，
      兩造均並未見有何反對之意思，是本件兩造之爭點，即在
      於如何決定原告癸○○及被告子○○二人應分得之位置。
      原告癸○○先後依序主張採用如附圖（方案一）、（方案
      三）、（方案四）為分割，其所持理由已如上所載；被告
      子○○則主張採用如附圖（方案二）為本件之分割方法，
      其理由亦如上所載。是本件兩造之爭點即僅在於決定應採
      用何方案為最適當。
五、得心證之理由：
（一）系爭座落台南縣大內鄉○○段314地號，地目：旱，面積
      ：22113平方公尺土地為兩造所共有，各自之應有部分各
      如上所載，兩造間並無不分割之協議，而系爭土地又無不
      能分割之情事，原告請求分割，自無不合，應予准許。
（二）系爭土地計有臨道路二處，其一為東北方之環山村聯外道
      路，其一為南方之快速道路下便道，各共有人大都以東北
      方之聯外道路為出入之道，為求共有人間之公允，自應將
      臨該聯外道路面寬之土地為適當之分配，俾共有人均得以
      利用聯外道路以達成出入系爭土地之目的。
（三）原告原主張採用如附圖（方案一）為本件之分割方法，惟
      該方案為方便分得Ｃ部分土地之被告子○○出入聯外道路
      ，另應開闢一條寬四米之Ｂ部分土地，用以到達聯外道路
      ，茲不論系Ｂ部分土地應分歸原告癸○○負擔全部或半數
      ，對原告癸○○而言，皆屬不必要之負擔，且浪費土地，
      實不利於整體社會經濟利益；苟全由被告子○○負擔，則
      對子○○又甚不公平，是以本院認如附圖（方案一）所示
      之分割方案不足採。又原告另主張採用如附圖（方案三）
      為本件之分割方法，惟該方案中，分配Ｃ部分土地之被告
      子○○無法出入聯外道路，對被告子○○甚不公平，是以
      本院認如附圖（方案三）所示之分割方案不足採。
（四）再原告另主張採用如附圖（方案四）為本件之分割方法，
      惟該方案中，分配Ｄ部分土地之被告子○○與分配Ａ部分
      土地之原告癸○○固均有分配到臨環山村之聯外道路土地
      ，已不復有出入的問題，然分配Ｅ部分土地之原告丁○○與分配Ｆ部分土地之原告辛○○等二人，其分得之土地
      要達到利用環山村聯外道路出入之方法，最快之方式為通
      過被告子○○所分得之Ｄ部分土地，恐將因通行之問題而
      製造子○○與辛○○、丁○○間之糾紛；反之如將原告應
      分配之土地臨原告辛○○等二人應分配之土地，本院認其
      二人既在本件訴訟委任原告癸○○為訴訟代理人，則就土
      地之出入方式應較容易達成協議，是以原告辛○○等二人
      分配Ｅ、Ｆ部分土地之相鄰區域，以分配予原告癸○○為
      適當。再該方案四中，被告子○○分得為Ｄ部分，惟該
      Ｄ部分甚為狹長，對日後之栽種作業自較為不利，再加以
      北側要預留空地供原告辛○○等二人通往環山村聯外道路
      ，勢將造成Ｄ部分土地更形狹長。Ｃ部分土地分歸被告
      壬○○取得，而其上有其祖墳，因該墳墓之骨骸亦同為被
      告子○○之祖先，壬○○勢亦會利用環山村對外聯絡，則
      Ｃ部分土地之臨地以分配予被告子○○為宜。惟方案三將
      Ａ部分分歸原告癸○○，Ｄ部分分歸被告子○○，均可能
      造成臨地出入聯外道路之不便，且因Ｄ部分屬狹長地形，
      不利於利用，有損於被告子○○，是以本院認如附圖（方
      案四）所示之分割方案亦不足採。
（五）被告子○○主張之如（方案二），將臨該環山村聯外道路
      之土地依原告癸○○與被告子○○之應有部分比例為適當
      之分配，原告癸○○分得33公尺，被告子○○分得19公尺
      ，使兩造均得獨自利用該環山村聯外道路，而原告辛○○
      分得之Ｆ部分土地、原告丁○○分得之Ｅ部分土地及被告
      庚○○分得之Ｇ部分土地各得利用未北側未登錄土地及原
      告癸○○分得之Ｄ部分土地到達環山村聯外道路，另被告
      壬○○分得之Ｃ部分土地及被告寅○○等七人分得之Ｂ部
      分土地，各得與被告子○○商榷以到達環山村聯外道路，
      且原告癸○○與被告子○○各自分得之土地亦無狹長而不
      利栽種之情事，自屬對各共有人較為公平之分割方式。原
      告癸○○固有申請農電位在Ａ部分東側與同段322地號之
      界線邊上，惟被告子○○已在履勘現場時，當場允諾願負
      擔遷移費用，將該農業用電遷至原告癸○○所指定之地點
      ，並載明筆錄，是原告癸○○所考慮關於申請農業用電之
      遷移問題，應已無困擾存在。再原告癸○○主張分割線應
      採東西向，因西側地勢較東側為低，西側容易淹水云云，
      惟經本院在履勘現場時詢及系爭土地在98年之88水災有無
      淹水時，兩造均陳稱該水災並未造成系爭土地有淹水之情
      況等語，按98年之88水災為南部地區近幾十年來最嚴重的
      水患，此為眾所週知之事實，系爭土地歷經98年之88水災
      時，既未造成淹水之情事，則尚有何種情形會造成系爭土
      地西側淹水，而東側不會淹水，實難想像，是原告癸○○
      關於西側會淹水之說法，純屬疑慮而不切實際。
（六）原告癸○○另於99年5月20日所具呈報狀中，提出共有耕
      地分管契約書（卷二第91頁），主張該分管契約書所附之
      圖，與現今兩造之分管位置相同等語，經核兩造固有分管
      耕種之範圍，惟分割共有物之結果並不受分管契約之拘束
      ，且該分管契約書上並未經全體共有人簽名，亦不能證明
      有分管契約之存在，而經本院再對原告確認是否仍主張該
      分管契約之效力，原告癸○○已明確表示放棄該分管契約
      之主張，是以該分管契約雖有第二條之規定，惟並不能以
      該規定而認定本件分割共有物應受該分管契約之拘束。
（七）綜上所述，本件依兩造各自所陳及現場履勘結果等一切情
      狀，本院認以方案二所示之分割方法為本案之分割方式，
      對兩造較為公允，可減少日後通行可能引發之糾紛，不必
      因設置通道而浪費土地，而對原告癸○○因而必須將已申
      請設置之農業用電遷移，被告子○○已表明同意願意支付
      遷移費用，除此外，原告癸○○並無法具體表明有對其會
      造成何不利益或不公平之情況，且對其他共有人亦不生影
      響，是以本院認應採取被告子○○主張之如（方案二）為
      本件分割共有物之分割方案，爰諭知如主文第一項所示。
（八）本件分割結果，造成原告癸○○與被告子○○二人應互相
      交付土地，惟其二人各自已栽種網室木瓜，並據二人陳稱
      木瓜樹可收成二年，為使新栽種之木瓜樹達到最大經濟效
      益，本院認其二人間相互交付土地有定履行期間之必要，
      即應在木瓜二年收成期之後，爰另諭知如主文第二項所示
      。
（九）有關台南縣大內鄉農會既已參加本件訴訟，並陳明就系爭
      土地共有人即原告癸○○及辛○○二人所設定之抵押權願
      在分割後移轉登記在該二人所分得之土地內，此部分因非
      本件訴訟標的內容，是以不能在主文內併為諭知，惟在分
      割登記時，地政事務所應依法定意旨而逕為移轉登記，自
      不待言。
六、關於訴訟費用之負擔部分，除原告繳納之第一審裁判費65,4
    49元外，尚有兩造因繪製分割圖支出之之旅勘費、複丈費用
    等，迄未經兩造陳報，致本院無從依民事訴訟法第87條之規
    定依職權為訴訟費用之裁判，是以僅能諭知訴訟費用之負擔
    比例如主文第三項所示，俟本件確定後，再依同法第91條之
    規定，另予確定訴訟費用之裁定。
七、因本案事證已臻明確，兩造其餘主張陳述及所提之證據，均
    毋庸再予審酌，附此敘明。
八、結論：原告之訴為有理由，並依民事訴訟法第385條第1項前
    段、第80條之1，判決如主文。
中    華    民    國    99    年    6     月    28    日
                  民事第二庭    法  官  王國忠
以上正本係照原本作成。
如對本判決上訴，須於判決送達後20日內向本院提出上訴狀。
中    華    民    國    99    年    6     月    28    日
                                書記官  黃敏純

司法院資訊處製作；財團法人民間司法改革基金會備份。
